【裁判字號】    89,上訴,2717
【裁判日期】    890607
【裁判案由】    過失致死
【裁判全文】
臺灣高等法院刑事判決                          八十九年度上訴字第二七一七號
    上  訴  人
    即  被  告  丁○○
    選任辯護人  簡長順
右上訴人因業務過失傷害案件，不服臺灣桃園地方法院八十九年度易字第五九二號，
中華民國八十九年六月七日第一審判決（起訴案號：臺灣桃園地方法院檢察署八十八
年度偵字第七三六六號）提起上訴，本院判決如左：
    主  文
上訴駁回。
    事  實
一、丁○○係泓利工程有限公司（下稱泓利公司）水電工人，於民國八十七年九月十
    日下午四時許，在桃園市○○街，承作泓利公司向自來水公司承包之桃園市○○
    街挖埋水管工程，負責搬運並承接水管，為從事業務之人，應注意工地現場挖起
    來的溝邊容易造成土石鬆軟，柏油路面不穩定且有未能清運乾淨之石子，於搬運
    水管時須謹慎小心，避免跌倒致撞及他人，而依當時情形，又無不能注意之情事
    ，竟疏未注意及此，於搬抬一長約三尺半六吋之水管，而行經桃園市○○街四五
    七號前時，適徐福（民國五年三月二十二日生）坐在其大慶街四五七號住處前，
    因丁○○疏未注意，踢到開挖支線溝邊之小石頭而跌倒，致其所搬抬之水管一端
    撞及徐福之左側頭部，因而造成徐福臉部撕裂傷二公分，致慢性硬腦膜下出血，
    經多次送醫診治，於八十八年四月三日晚上九時二十分許不治死亡。
二、案經被害人徐福訴請臺灣桃園地方法院檢察署檢察官偵查起訴。
    理  由
一、訊據被告丁○○對於右揭時地因搬抬水管時，踢到支線溝邊的小石頭跌倒，致所
    搬抬之水管撞及徐福之頭部等情供承不諱，惟矢口否認徐福之死亡係由其所造成
    ，辯稱：徐福被撞及後送醫，其傷勢僅有左側頭部輕微傷害，經電腦斷層掃描亦
    無異狀，可見其撞及並未造成徐福死亡之結果。又徐福因年紀較大，其硬腦膜下
    出血可能是事後其他原因造成，與該次撞傷並無因果關係云云。惟查：
（一）被害人徐福被撞及之處為頭部之左側，有台灣省立桃園醫院急診護理紀錄在卷
      可按（見六五六號偵查卷第十七頁），且證人即行政院衛生署桃園醫院乙○○
      醫師於偵查中證稱：於八十七年九月十日第一次就診時徐福之受傷情形為跌倒
      、左眉外傷等情（見七三六六號偵查卷第十三頁反面），可見被害人受傷處確
      為頭部左側無訛。
（二）被害人徐福於受傷後翌日至桃園醫院回診，嗣又於八十九年十一月二十八日前
      往就診，證人乙○○醫師證稱：徐福於八十七年九月十一日身體不適（頭痛、
      嘔吐），回來做急診時有照電腦斷層掃描，結果為腦萎縮（大部分是因年紀大
      引起），二側硬腦膜少量積水，無骨折亦無臚內出血現象，至同年十一月二十
      八日再度前往就診，經由電腦斷層報告診斷為左側硬膜下血腫及腦水腫蜘蛛膜
      下腔出血，以電腦斷層結果來評估，可能本來就有血塊，新出血和舊出血開始
      顏色會不同，我們見到的血塊則是經過長時間混合的血塊，硬腦膜出血本來就
      是一開始檢驗不出來，須俟一陣子才會顯現出來（可能長達一年時間）等語（
      見七三六六號偵查卷第十三頁反面、桃簡字第七四四號卷第十八頁）。又於本
      院證稱：「十一月二十八日那次，依他臨床及電腦斷層表現，電腦斷層顯示為
      慢性硬腦膜下出血，慢性硬腦膜下出血都是一段時間才會出現」、被害人「只
      說走路有點不穩，會撞到東西」、「依九月十一日電腦斷層結果看起來沒有特
      別的異狀」、「慢性出血不會馬上有症狀」、「新的在電腦斷層看起來很亮，
      舊的很暗，那他剛好是介於中間，如果是新的很嚴重的話，出血量會很多，不
      可能還可以答話」、「（如果沒有新的撞傷，原來的血水會不會惡化？）有可
      能會慢慢惡化，愈來愈沒有力氣，因為腦部的壓迫沒有解除，慢慢的壓迫腦部
      還可以容許，到不能容許時就會出現症狀」、「（慢性硬腦膜下出血如何發現
      ？）一開始就慢慢滲血，電腦斷層上看不到，大概都是有症狀，走路不穩、小
      便失禁、意識狀態變差，依統計值約二個星期到二個月甚至長到一年都有可能
      ，病人回診才會發現」等情（見本院八十九年八月三十一日訊問筆錄），足見
      慢性硬腦膜下出血在剛被撞及時，由電腦斷層掃描並檢查不出異狀，經過一段
      相當時間血水滲出始檢查得出來，而病人可能因慢性硬腦膜下出血而發生走路
      不穩、小便失禁、意識狀態變差等情狀。
（三）被害人徐福於八十七年十一月二十八日至桃園醫院就診後，經轉診至林口長庚
      醫院，該院腦神經外科醫師甲○○醫師證稱：徐福於八十七年十一月二十八日
      來院急診，依病歷記載於就診那二、三天發覺有頭暈，走路不穩情形，當時診
      斷情形是慢性腦出血，研判與撞到有關，是外力造成，又被害人年紀大，而此
      次傷害經多次復發、手術、感染，致呼吸衰竭死亡等語（見原審卷第二十頁反
      面至第二十一頁）。復於本院證稱：該日是從桃園醫院轉到長庚醫院急診，經
      電腦斷層檢查被害人左側慢性硬腦膜下出血，腦膜與腦表面之間有血水堆積，
      通常在受傷後三週到三個月之間會造成血水。在剛撞到可能只有一個外傷，外
      傷不一定是輕微或嚴重，腦子裡會有血塊，如果三天之內出血為急性出血，三
      天至三週出血，血塊尚未完全融化是亞急性出血，三週以上則為慢性出血，當
      日檢查結果只有血水，是慢性硬腦膜下出血，該時被害人還能夠說話。當日被
      害人被送來時，有將其頭髮剃掉，沒有新的傷口，電腦斷層顯示出的血水是以
      前撞擊造成的，判斷並非三週內的傷造成。被害人年紀較大，反覆開刀，傷口
      癒合得不好，細菌滲透感染到腦子裡面，由於感染後又復發才死亡等情（見本
      院八十九年九月一日訊問筆錄），則明顯指出依被害人之出血情形，並非新近
      受傷所造成。
（四）綜合以上證人證述情形及卷附病歷，被害人於遭被告以水管撞到之初，於左側
      頭部受有外傷，於經約二個半月後經電腦斷層檢查發現左側硬腦膜下出血，嗣
      因硬腦膜下出血而開刀感染復發終而死亡，其死亡並經檢察官督同法醫師相驗
      屬實，製有勘驗筆錄、相驗屍體證明書、驗斷書各一份及相驗照片六張及診斷
      證明書在卷可佐。雖公訴人認被害人之左側硬膜下血腫及腦水腫蜘蛛膜下腔出
      血係被害人頭部撞及鐵門所致，惟依桃園醫院之護理紀錄，八十七年十一月二
      十八日送醫時，被害人徐福係右側頭部紅腫，與嗣硬腦膜下出血發生於左側頭
      部並不相同，且參諸證人乙○○醫師前揭所述，新的傷如果嚴重的話，不可能
      當日還會講話，且原來的硬腦膜下出血即使沒有新的撞傷，也可能惡化等情，
      以當日之受傷位置、傷勢程度及腦內出血情形以觀，堪足認定新撞到鐵門與左
      側慢性硬腦膜下出血並無關連，公訴人上開指訴尚有誤會。況依證人即被害人
      之媳婦陳春霞證稱：被害人於八十七年十一月二十八日送醫係因為走路會偏而
      撞到鐵門，額頭有一點紅紅的，在此之前沒有被撞到等語（見本院八十九年八
      月三十一日訊問筆錄），參以證人乙○○醫師前揭所述慢性硬腦膜下出血的病
      人會有走路不穩、小便失禁、意識狀態變差等情形，則被害人在撞到鐵門前即
      有走路不穩會偏之情形甚為顯然，益見其慢性硬腦膜下出血並非撞到鐵門所致
      ，反係由於慢性硬腦膜下出血，走路不穩，而撞到鐵門甚明。另證人甲○○醫
      師雖證稱被害人說一個月前有撞到，然其謂此乃依病歷記載所為證述（見本院
      八十九年九月一日訊問筆錄），而實際上醫師不可能去查證確定被害人到底何
      時被撞到，只是由問答間瞭解大概的病發情形，而病人對於時間亦多約略供述
      ，實無法由此以認在一個月前亦有被撞到，病歷所指亦可能即係為被告搬抬之
      水管所撞到此次。
（五）按所謂因果關係，乃指行為與結果間所存在之客觀相當因果關係而言。即依經
      驗法則，綜合行為當時所存在之一切事實，為客觀之事後審查，認為在一般情
      形下，有此環境，有此行為之同一條件，均可發生同一之結果者，則該條件即
      為發生結果之相當條件，行為與結果間乃有因果關係。反之若在一般情形下，
      有此同一之條件存在，而依客觀之觀察，認為不必皆發生此結果者，則該條件
      與結果並不相當，不過為偶然之事實而已，其行為與結果間自無因果關係可言
      ，有最高法院六十九年度台上字第二○九○號判決意旨可供參照；又過失致人
      於死罪之成立，係以過失行為與死亡結果間，有相當之因果關係為其要件，故
      如因行為人之過失行為，先致被害人受傷，再因該傷致死，或因該傷致病，因
      病致死，即因原傷參入自然力後助成病死之結果者，均難謂無相當之因果關係
      ，自應依過失致人於死罪論處；倘若被害人因該過失行為受傷後，另因罹患他
      病致死，所患之病與原傷毫無關聯，非屬原傷加入自然力所致者，則其因果關
      係業已中斷，祗能論以過失傷害罪，亦有最高法院八十七年度台上字第三四一
      七號判決意旨可資參酌。本件被害人因被撞及左側頭部，引起慢性硬腦膜下出
      血，嗣經開刀而感染復發致死亡，均非偶然介入之其他因素，其撞擊左側頭部
      自與死亡結果間具有相當因果關係。另證人甲○○醫師在原審雖證稱「被害人
      死亡與撞到並無直接因果關係，是間接造成的」（見原審卷第二一頁），仍肯
      認撞擊與死亡之間之因果連繫，不過言明直接致死的原因為開刀感染復發後之
      呼吸衰竭，並不影響法律上因果關係的評價。再證人乙○○醫師稱「（以前說
      一般慢性硬腦膜出血可能頭晃下就會出血何意？）一般老年人不一定撞擊，經
      過晃動也有可能出血。原來是問有什麼原因會造成硬腦膜下出血，撞擊、輕微
      的腦部晃動都有可能造成慢性硬腦膜下出血，造成的原因也有可能不是因為撞
      擊的關係」（見本院八十九年八月三十一日訊問筆錄），雖說明在醫學上不一
      定要撞擊才會發生慢性硬腦膜下出血，但本件以受傷部位及腦膜下出血等一切
      情狀綜合判斷，係撞擊而導致甚為明顯。
（六）查被告係泓利公司之水電工人，負責搬運並承接水管，經其及泓利公司負責人
      丙○供述在卷，為從事業務之人，應注意工地現場挖起來的溝邊容易造成土石
      鬆軟，柏油路面不穩定且有未能清運乾淨之石子，於搬運水管執行業務行為時
      須謹慎小心，避免跌倒致撞及他人，被告亦自承知道該處有開挖的支線（見本
      院八十九年九月十四日訊問筆錄），而依當時情形，並無不能注意之情事，竟
      疏未注意及此，於搬抬一長約三尺半六吋之水管，行經桃園市○○街四五七號
      前時，疏未注意，踢到挖起支線溝邊之小石頭而跌倒，致其所搬抬之水管撞及
      坐在住處前之被害人，終致死亡結果，其業務過失行為與死亡結果間自具相當
      因果關係，事證明確，被告犯行堪以認定。
二、核被告所為，係犯刑法第二百七十六條第二項之業務過失致死罪。公訴人認係犯
    刑法第二百八十四條第二項前段之業務過失傷害罪，尚有未洽，起訴法條應予變
    更。原審本同上見解，適用刑事訴訟法第二百九十九條第一項前段、第三百條、
    第四百五十二條、刑法第二百七十六條第二項，罰金罰鍰提高標準條例第一條前
    段之規定，並審酌本件事故之發生原因、尚未與被害人家屬達成民事和解、所生
    危害等一切情狀，量處有期徒刑五月。核其認事用法均無不合，量刑亦屬妥當，
    被告上訴否認有造成被害人死亡之結果，為無理由，應予駁回。
據上論斷，應依刑事訴訟法第三百六十八條，判決如主文。
本案經檢察官吳慎志到庭執行職務。
中      華      民      國    八十九    年      十      月     十三     日
                              臺灣高等法院刑事第十一庭
                                  審判長法  官  楊  照  男
                                        法  官  楊  炳  禎
                                        法  官  王  詠  寰
右正本證明與原本無異。
如不服本判決應於收受送達後十日內向本院提出上訴書狀，其未敘述上訴之理由者並
得於提起上訴後十日內向本院補提理由書（均須按他造當事人之人數附繕本）。
                                        書記官  駱  麗君
中      華      民      國    八十九    年      十      月     十六     日
附錄：本判決論罪科刑法條全文
刑法第二百七十六條
因過失致人於死者，處二年以下有期徒刑、拘役或二千元（現已提高十倍為二萬元）
以下罰金。
從事業務之人，因業務上之過失犯前項之罪者，處五年以下有期徒刑或拘役，得併科
得併科三千元（現已提高十倍為三萬元）以下罰金。


司法院資訊處製作；財團法人民間司法改革基金會備份。
